【裁判字號】    97,交上易,25
【裁判日期】    970520
【裁判案由】    過失傷害
【裁判全文】
臺灣高等法院高雄分院刑事判決        97年度交上易字第25號
上  訴  人
即  被  告  乙○○
選任辯護人  吳建勛律師
            陳慧錚律師
            鄭旭廷律師
上列上訴人因過失傷害案件，不服臺灣高雄地方法院96年度交易
字第586 號中華民國96年12月7 日第一審判決（起訴案號：臺灣
高雄地方法院檢察署96年度偵續字第181 號），提起上訴，本院
判決如下：
    主  文
上訴駁回。
乙○○緩刑貳年。
    事  實
一、乙○○於民國94年12月31日16時20分許，駕駛車牌號碼EK-6
    605 號自小客車，沿高雄市前鎮區○○○路由南往北方向行
    駛，途經中山四路與鎮○路○○路口欲左轉鎮海路時，本應
    注意駕駛人駕駛汽車，應遵守道路交通號誌之指示，車輛面
    對圓形紅燈表示禁止通行，不得超越停止線或進入路口，而
    依當時天氣晴、日間自然光線，柏油路面無缺陷，無障礙物
    ，視距良好，並無不能注意之情事，於上開路口號誌為圓形
    紅燈之情況下，竟貿然在上開路口紅燈左轉，適有甲○○無
    照騎乘車號M6D-237 號機車沿高雄市○○○路由北往南方向
    之慢車道直行而來，亦未遵守交通號誌闖紅燈，乙○○所駕
    駛車輛之右側前門近把手處與甲○○騎乘之機車發生碰撞，
    造成甲○○人車倒地，因而受有左側股骨閉鎖性骨折及下巴
    撕裂傷4 公分之傷害。乙○○於肇事後留在現場，並於偵查
    犯罪職權之公務員發覺肇事者前，即主動向警員坦承紅燈左
    轉肇事而自願接受裁判。
二、案經被害人甲○○訴請高雄市政府警察局前鎮分局報告臺灣
    高雄地方法院檢察署檢察官偵查起訴。
    理  由
一、證據能力：
(一)、證人甲○○於司法警察及檢察事務官調查中所為之陳述，均
    係被告以外之人於審判外之言詞陳述，屬傳聞證據，且與其
    嗣於原審具結證述情節大致相符，又此部分陳述並無特別可
    信之情形，亦無其他例外取得證據能力之情況，依刑事訴訟
    法第159 條第1 項規定，均認無證據能力。
(二)、證人甲○○於偵查中向檢察官所為之陳述，為被告以外之人
    於審判外之陳述，並未具結，依刑事訴訟法第158 條之3 規
    定，認無證據能力。
(三)、證人黃元明、李坤泰於偵查中經具結之陳述，並未曾提及檢
    察官在偵查時有不法取供之情形，且亦無證據足以證明證人
    上開陳述有顯不可信之情況，證人等於原審復均已到庭接受
    詰問，足可認定業已保障被告詰問權，依刑事訴訟法第159
    條之1 第2 項規定，自得為證據。
(四)、卷附道路交通事故現場圖、道路交通事故調查報告表、交通
    事故談話紀錄表、長庚紀念醫院診斷證明書、台北市監理處
    96年8 月14日北市監二字第09663139400 號函、交通部公路
    總局高雄區監理所96年8 月16日高監駕字第0960032916號函
    等，固均屬書面之傳聞證據，然檢察官、被告、辯護人已於
    本院審理調查上開證據時，就此證據能力均表示無意見，且
    本院認為以之作為本件論証之證據，均與待證事實具有關聯
    性，作為本案之證據亦屬適當，依刑事訴訟法第159 條之5
    第1 項規定，自得為證據。
二、訊據上訴人即被告乙○○固坦承有於上開時、地，駕駛上開
    自小客車，與告訴人甲○○所騎乘上開機車發生車禍，告訴
    人受有上述傷害等情，惟否認上開過失傷害犯行，辯稱：我
    於綠燈時駕車進入路口待轉區準備左轉進入鎮海路，等到燈
    號變換時，才有機會轉入鎮海路，當時燈號已經變成紅燈，
    我並非闖紅燈，亦無違反交通規則，對此車禍發生並無過失
    責任云云。然查：
(一)、被告領有普通小型車駕駛執照，於上開時、地，駕駛上開自
    小客車，與告訴人無照騎乘之上開機車發生車禍，告訴人受
    有上述傷害等情，業據證人即告訴人於原審具結證述明確，
    復有道路交通事故現場圖、現場照片、道路交通事故調查報
    告表、交通事故談話紀錄表、長庚紀念醫院診斷證明書、台
    北市監理處96年8 月14日北市監二字第09663139400 號函、
    交通部公路總局高雄區監理所96年8 月16日高監駕字第0960
    032916號函等在卷（見95年度偵字第19033 號卷第7 頁、第
    19-28頁、第32-36 頁、原審卷第28、29頁）。
(二)、證人即告訴人甲○○於原審具結證稱：「當時我往南行駛，
    發生車禍地點即員警所畫交通事故現場圖之地點，已經進入
    高雄市○○○路與鎮○路○○路口，當時我直行方向之號誌
    係綠燈，我當時跟朋友一起前後騎車，我騎在中間」等語（
    見原審卷第50、51頁），又證人李坤泰於原審具結證稱：「
    我當時跟甲○○、簡同學一起前後騎車經過該路口，第1 輛
    是簡誌彥，第2 輛是甲○○，我在最後，我距離簡誌彥約30
    公尺，距離甲○○約10公尺，簡誌彥、甲○○經過該路口時
    是同一個綠燈，我到該路口時就變黃燈而沒有通過」等語（
    見原審卷54、55頁）；證人李坤泰於偵查中亦具結證稱：「
    94年12月31日16時20分許有騎機車經過高雄市○○○路與鎮
    ○路交岔口，簡誌彥騎在最前面，甲○○騎在中間，我騎在
    最後，甲○○進入該交岔口燈號係綠燈，我進入開交岔口時
    ，燈號才轉為黃燈，甲○○發生車禍時，乙○○正在左轉，
    乙○○當時燈號是紅燈，甲○○綠燈要騎過去，乙○○硬要
    左轉」等語（見96年度偵續字第181 號卷第27頁），參以告
    訴人與被告於案發當時均在高雄市○○○路之同一道路對向
    行駛，則中山四路之雙向燈號應係一致，而證人李坤泰上開
    偵查證述，就告訴人與被告於案發當時通過肇事路口之燈號
    竟為不一之說詞，顯有維護告訴人之情。至於證人李坤泰於
    原審雖稱：「甲○○騎在其前方約10公尺，甲○○騎車進入
    該路口時係綠燈，其至該路口停止線時變為黃燈，黃燈7-8
    秒始轉為紅燈」等語（原審卷第54頁反面、第55頁），惟其
    有迴護甲○○之意已如前述，且依其所述情節，告訴人在黃
    燈期間早已駛過該交岔路口，亦不可能有如被告於原審所供
    其於黃燈轉紅燈之際與告訴人機車發生撞擊之情，則證人李
    坤泰此部分之證詞無從據以為被告有利之認定。而告訴人如
    證述其於案發當時通過肇事路口之燈號係紅燈，則其就本件
    車禍發生亦有闖紅燈之肇事責任，自難期待告訴人會為不利
    於己之證述，則告訴人所述「當時我直行方向之號誌係綠燈
    」，亦難採信。
(三)、被告於本件車禍發生後20分鐘之際，由員警黃元明製作之交
    通事故談話紀錄表時，對上開交通事故談話紀錄表所列第4
    個問題「肇事前行進方向、車道及肇事經過情形？」之回答
    係「我沿中山四路南向北內側快車道至上述地紅燈左轉，我
    車右側車身與車號M6D-237 號前車頭相碰撞肇事」等情，除
    有上開交通事故談話紀錄表在卷可查（見95年度偵字第1903
    3 號卷第23、24頁）外，復有證人即警員黃元明於原審具結
    證稱：「本件車禍發生時是我到現場為被告製作談話紀錄，
    當時被告說高雄市○○○路是紅燈，他沿中山四路快車道，
    由南向北紅燈左轉鎮海路口，該處號誌只有紅、黃、綠3 種
    ，我還有請被告簽名，以示慎重」（見原審卷第53頁）等情
    為據，參以證人黃元明僅係執行職務員警，與被告素不相識
    ，對於本件車禍不具利害關係，當無虛偽陳述之可能，且上
    開證述內容與其於偵查中具結證述相符，證人黃元明上開所
    述應可採信。則被告上開接受警察詢問製作交通事故談話紀
    錄表之時間係案發後20分鐘，當時被告對於車禍經過之記憶
    應較清晰正確，且被告當時均未提及燈號有如其於事後所辯
    「黃燈變紅燈之際要左轉鎮海路時，與對方發生車禍」、「
    正在左轉時是綠燈，發生車禍是紅燈」等語（見95年度偵字
    第19033 號卷第41頁、96年度偵續字第181 號卷第13頁），
    另被告於原審雖稱：員警製作談話紀錄表上之問題並未明確
    表示係「進入路口之燈號」抑或是「肇事時之燈號」，所以
    我答「紅燈左轉」，撞擊當時我看燈號的確是紅燈云云（見
    原審卷第58頁），然其於95年5 月16日檢察官偵查中就警詢
    何以稱「紅燈左轉」，答稱：「不知道當時為何這樣說」、
    「可能我一時緊張」（見96年度偵續字第181 號卷第13頁）
    ，並未言及駛入該路口時係綠燈，撞擊時為黃燈轉紅燈等節
    ，按諸事理，縱認被告於現場談話紀錄未能詳述進入該路口
    左轉時係綠燈，撞擊時為黃燈轉紅燈等有利於己之重要事實
    ，則其於肇事後4 個多月之偵訊中，針對檢察官問及為何製
    作談話紀錄時自稱行駛燈號為紅燈左轉時，亦無可能不當庭
    說明案發時上開號誌變化等有利於己之事實，足見其後另於
    偵、審所辯燈號變化各情係飾責之詞，不足採信。且參以上
    開交通事故談話紀錄表之問題係「肇事前行進方向、車道及
    肇事經過情形」，以被告係有考領普通小型車駕照者之交通
    規則認知，被告亦無可能僅回答撞擊時之燈號，而不提及其
    進入該交岔路口、轉彎開始及轉彎過程燈號之變化。自應以
    其在上開交通事故談話紀錄表之初訊所陳「紅燈左轉」，較
    少權衡利害關係，且無記憶錯誤為可信。
(四)、按駕駛人駕駛汽車，應遵守道路交通號誌之指示；車輛面對
    圓形紅燈表示禁止通行，不得超越停止線或進入路口，道路
    交通安全規則第90條、道路交通標誌標線號誌設置規則第20
    6 條第5 款第1 目分別定有明文。本件肇事路口僅有圓形紅
    、黃、綠3 種號誌等情，有現場照片在卷（96年度偵續字第
    181 號卷第38頁），顯見上開肇事路口在紅燈之號誌下，汽
    車不得超越停止線或進入路口無訛。本件被告係「紅燈左轉
    」（已如前述），依上開說明，被告之自小客車在上開肇事
    路口本應不得超越停止線或進入路口左轉，而本案事發當時
    ，天氣晴、日間自然光線，柏油路面無缺陷，無障礙物，視
    距良好等情，有前揭現場照片在卷可佐，且依被告之智識、
    能力，應無不能注意上開之情事，被告竟疏未注意上開路口
    之號誌指示，竟違規左轉，致本件車禍發生，且使告訴人受
    有上開之傷害，顯見被告確有駕駛人駕駛汽車，未遵守道路
    交通號誌之指示之過失，且與告訴人所受上述傷害間，有相
    當因果關係甚明，而告訴人於本件車禍之發生，亦有闖紅燈
    之與有過失，仍無礙於被告過失罪責之認定。至於起訴意旨
    認被告係因未注意車前狀況、轉彎車未讓直行車之過失云云
    ，惟該等注意義務係以轉彎車、直行車均有道路通行權之前
    提，而規範轉彎車、直行車間路權先後之爭議，然本件肇事
    路口既屬紅燈之情況下，轉彎車、直行車均不得通行，當無
    路權先後之爭議。
(五)、綜上所述，被告所辯上情，均無可採。本件事證明確，被告
    上開過失傷害犯行，堪以認定。至於被告於本院所提出其自
    行拍攝本案肇事路口之交通情形部分，固據其提出光碟1 片
    在卷，然被告亦陳明此係於案發後之97年春節期間所拍攝等
    語（見本院卷第37頁），則此等光碟內容縱令屬實，仍屬本
    件案發後2 年餘所拍攝之肇事路口景況，既非案發當時肇事
    現場呈現之實景，自難佐為對被告有利之認定，附此敘明。
三、核被告所為，係犯刑法第284 條第1 項前段之過失傷害罪。
    按刑法第62條所謂自首，祇以犯人在其犯罪未發覺前，自行
    向該管公務員申告其犯罪事實，而接受裁判為已足，至於嗣
    後對於阻卻責任之事由有所辯解，乃辯護權之行使，不能據
    此即認其先前之自首失其效力（最高法院92年度台上字第72
    54號判決意旨參照），本件被告肇事後，留在現場守候，於
    有偵查職權之公務員尚未發覺其犯罪前，向據報到場處理之
    員警黃元明坦承紅燈左轉肇事，並接受裁判等情，有證人黃
    元明上開證述及道路交通事故談話紀錄表（見95年度偵字第
    19033 號卷第24頁）在卷為憑，核與自首之規定相符，應依
    修正前刑法第62條前段之規定，減輕其刑（按被告行為後，
    刑法第62條於95年7 月1 日修正，自首減輕由修正前之「必
    減」修正為「得減」，經比較新舊法後，自以修正前規定有
    利於被告）。
四、原判決認被告罪證明確，因而適用刑法第2 條第1 項前段、
    第284 條第1 項前段、修正前刑法第41條第1 項前段、第62
    條，刑法施行法第1 條之1 ，廢止前罰金罰鍰提高標準條例
    第2 條，中華民國96年罪犯減刑條例第2 條第1 項第3 款、
    第7 條等規定，審酌被告疏未注意交通號誌之指示，貿然紅
    燈左轉，致所駕自小客車與告訴人所騎乘之機車發生碰撞，
    造成告訴人受有上開傷害，且告訴人騎乘機車進入上開肇事
    路口，亦有闖紅燈之違規，就車禍損害之發生與有過失等一
    切情狀，量處有期徒刑3 月，又敘明被告犯罪時間在96年4
    月24日之前，所犯之罪核符中華民國96年罪犯減刑條例第2
    條第1 項之規定，復無同條例第3 條規定之除外情事存在，
    合於減刑條件，爰併依同條例第2 條第1 項第3 款之規定，
    減為有期徒刑1 月又15日，並諭知如易科罰金以銀元300 元
    即新臺幣900 元折算1 日之折算標準（按被告行為時之易科
    罰金折算標準，修正前罰金罰鍰提高標準條例第2 條前段（
    現已刪除）規定，就其原定數額提高為100 倍折算1 日，則
    易科罰金折算標準，應以銀元300 元折算1 日，經折算為新
    臺幣後，應以新臺幣900 元折算為1 日。惟95年7 月1 日修
    正公布施行之刑法第41條第1 項前段則規定：「犯最重本刑
    為五年以下有期徒刑以下之刑之罪，而受六個月以下有期徒
    刑或拘役之宣告者，得以新臺幣一千元、二千元或三千元折
    算一日，易科罰金。」比較修正前後之易科罰金折算標準，
    以95年7 月1 日修正公布施行前之規定，較有利於被告，則
    應依刑法第2 條第1 項前段，適用修正前刑法第41條第1 項
    前段規定，諭知以銀元300 元即新臺幣900 元折算1 日之折
    算標準）。
五、經核原判決上開認事用法，核無不合，量刑亦屬允當。被告
    上訴仍執前詞否認犯罪，指摘原判決不當，為無理由，上訴
    應予駁回。末查被告未曾受有刑徒刑以上刑之宣告，有臺灣
    高等法院被告全國前案紀錄表附卷可稽（見本院卷第23頁）
    ，此次係屬偶發過失犯，且已與告訴人達成民事調解，願給
    付告訴人新臺幣9 萬元，並已依約按月支付告訴人1 萬5 千
    元，有原審法院97年度雄簡調字第125 號調解程序筆錄、郵
    政國內匯款執據在卷可憑（見本院卷第40-41 頁、第66頁）
    ，被告經此論罪科刑之教訓，當知警惕，應無再犯之虞，本
    院認其所宣告之刑，以暫不執行為適當，爰併宣告緩刑2 年
    。
據上論斷，應依刑事訴訟法第368 條，刑法第74條第1 款，判決
如主文。
本案經檢察官方娜蓉到庭執行職務。
中    華    民    國    97    年    5     月    20    日
                刑事第一庭  審判長法  官  郭雅美
                                  法  官  莊崑山
                                  法  官  張意聰
以上正本證明與原本無異。
本判決不得上訴。
中    華    民    國    97    年    5     月    20    日
                                  書記官  陳金
附錄本件判決論罪科刑法條：
刑法第284 條第1 項
因過失傷害人者，處6 月以下有期徒刑、拘役或500 元以下罰金
，致重傷者，處1 年以下有期徒刑、拘役或500 元以下罰金。


司法院資訊處製作；財團法人民間司法改革基金會備份。
